臺灣士林地方法院刑事判決　　　　　　　 96年度訴字第353號
公　訴　人　臺灣士林地方法院檢察署檢察官
被　　　告　乙○○
上列被告因偽造文書等案件，經檢察官提起公訴（96年度偵緝字
第217 號），被告於本院準備程序中就被訴之事實為有罪之陳述
，經本院合議庭裁定改由受命法官獨任依簡式審判程序審理並判
決如下：
    主  文
乙○○共同行使偽造私文書，足以生損害於他人，處有期徒刑
月，如易科罰金，以銀元佰元即新台幣玖佰元折算壹日。
八十七年十二月十日呂富民員工職務證明書上偽造之「俊陽有限
公司」、「柯長震」印文各壹枚、八十六年度呂富民各類所得扣
繳暨免扣繳憑單上偽造之「俊陽有限公司」、「柯長震」印文各
壹枚及偽造之「俊陽有限公司」、「柯長震」印章各壹個均沒收
。
    事  實
一、緣乙○○於民國87年12月間欲向遠東商業銀行汐止分行（以
    下簡稱遠東商銀汐止分行）申辦信用貸款，明知呂富民（業
    經本院95年度簡字第478 號判決處有期徒刑3 月確定）並非
    「俊陽有限公司（以下簡稱俊陽公司）」之外務員，亦未每
    年自俊陽公司領得新臺幣（下同）347200元之薪資，竟仍與
    呂富民共同意圖為自己不法之所有，由乙○○委請年籍不詳
    之女子呂蘭芳向不詳姓名綽號「胖妞」之俊陽公司會計取得
    偽造呂富民任職於俊陽公司之員工職務證明書、86年度之各
    類所得扣繳暨免扣繳憑單各1 紙，並以呂富民為連帶保證人
    ，在遠東國際商業銀行自然人貸款、續借申請書暨徵信調查
    表上，填寫呂富民不實之職業資料後，於87年12月7 日連同
    上揭偽造之文書2 紙向遠東商銀汐止分行提出信用貸款之申
    請，呂富民並配合於87年12月11日至遠東商銀汐止分行辦妥
    對保手續，致遠東商銀汐止分行承辦人員誤認乙○○已提供
    足夠之擔保而核准貸款，並於同日將40萬元之貸款撥放給乙
    ○○，足以生損害於遠東商銀及稅捐單位對於辦理貸款及所
    得管理之正確性，嗣因乙○○未按期清償借款，經遠東商銀
    人員查無呂富民與乙○○之所得稅報稅資料，且俊陽公司電
    話已成為空號，始查悉上情。
二、案經遠東國際商業銀行股份有限公司告訴及臺北縣政府警察
    局汐止分局報告臺灣士林地方法院檢察署檢察官偵查起訴。
    理  由
一、上揭犯罪事實，業據被告乙○○於本院審理時坦承不諱，核
    與證人即告訴代理人甲○○及證人呂富民、柯長震於警詢（
    兩造均同意作為證據）及偵查中所證述之情節相符，並有遠
    東國際商業銀行自然人貸款、續借申請書暨徵信調查表、呂
    富民之員工職務證明書及86年度各類所得扣繳暨免扣繳憑單
    、87年12月11日對保之印鑑卡及印鑑約定書/授 信書、自然
    人貸款、續借信用狀況暨批覆書、信用評分表、貸款核准資
    料及授信動用申請書、臺灣省北區國稅局信義稽徵所95年4
    月17日北區國稅信義二字第0951003063號函及所附所得稅申
    報資料附於偵查卷可稽，事證明確，被告犯行堪以認定。
二、新舊法比較：
    被告行為後，刑法於94年2 月2 日修正公布，95年7 月1 日
    施行，其中第2 條第1 項「行為後法律有變更者，適用行為
    時之法律。但行為後之法律有利於行為人者，適用最有利於
    行為人之法律」之規定，係規範行為後法律變更所生新舊法
    律比較適用之準據法，於刑法修正施行後，自應適用該修正
    後之第2 條第1 項之規定，為「從舊從輕」之比較；又比較
    新舊法時，應就罪刑有關之共犯、未遂犯、想像競合犯、牽
    連犯、連續犯、結合犯，以及累犯加重、自首減輕暨其他法
    定加減原因（如身分加減）與加減例等一切情形，綜其全部
    罪刑之結果而為比較後，再適用有利於行為人之法律處斷，
    而不得一部割裂分別適用不同之新舊法（最高法院24年上字
    第4634號、29年上字第964 號判例意旨、最高法院95年度第
    8 次刑事庭會議決議參照）。經查：
  (1)刑法第212 條變造特種文書，法定刑得科3 百元以下之罰金
    ，同法第339 條第1 項詐欺罪，法定刑得科1 千元以下罰金
    ，依被告行為時之修正前刑法第33條第5 款規定：「主刑之
    種類如左：五、罰金：1 元以上。」，換算新臺幣後，為新
    臺幣3 元以上。惟被告行為後修正後刑法第33條第5 款規定
    ：「主刑之種類如下：五、罰金：新臺幣1 千元以上，以百
    元計算之。」，經比較修正前後關於科處罰金刑之最低刑度
    規定，自應以被告行為時之修正前刑法較有利於被告。
  (2)刑法第55條後段有關「犯一罪而其方法或結果之行為犯他罪
    名」之牽連犯之規定，經修正刪除。亦即修正後之刑法，已
    無牽連犯得論以裁判上一罪之情形。所犯之數罪，應按其具
    體情形論罪。此雖非犯罪構成要件之變更，惟亦影響行為人
    刑罰之法律效果，自屬法律變更，亦應比較修正前、後之規
    定。查被告所犯之行使偽造私文書、行使偽造特種文書、詐
    欺取財等3 罪間，其行為、時間均屬各別獨立，但有方法、
    目的之牽連關係，依修正前刑法第55條之規定，得成立牽連
    犯而從一重之行使偽造私文書罪處斷；修正後既將牽連犯之
    規定刪除，而被告前開數行為，各獨立成罪，應分論併罰，
    比較修正前、後規定，自以修正前之牽連犯規定，較有利於
    被告。
  (3)又被告行為時之刑法第41條之規定：「犯最重本刑為3 年以
    下有期徒刑之刑之罪，而受6 月以下有期徒刑或拘役之宣告
    ，因身體、教育、職業或家庭之關係，執行顯有困難者，得
    以1 元以上3 元以下折算日，易科罰金。」，業於90年1 月
    4 日經修正，並於同年月10日經總統公布施行，同年月12日
    生效，依該修正後之刑法第41條第1 項規定：「犯最重本刑
    為5 年以下有期徒刑之刑之罪，而受6 月以下有期徒刑或拘
    役之宣告，因身體、教育、職業或家庭之關係或其他正當事
    由，執行顯有困難者，得以1 元以上3 元以下折算1 日，易
    科罰金。但確因不執行所宣告之刑，難收矯正之效，或難以
    維持法秩序者，不在此限。」；再該法條復於95年7 月1 日
    修正公布施行，該條第1 項前段則規定：「犯最重本刑為5
    年以下有期徒刑以下之刑之罪，而受6 個月以下有期徒刑或
    拘役之宣告者，得以新臺幣1 千元、2 千元或3 千元折算一
    日，易科罰金。」。比較行為時法、中間時法、現行刑法之
    規定，以中間時法（90年1 月10日修正公布）較有利於被告
    ，依新修正刑法第2 條第1 項後段之規定，自應適用最有利
    於被告之中間時法（90年1 月10日修正公布刑法第41條第1
    項），以定易科罰金之折算標準。
  (4)刑法第55條前段，有關想像競合犯之規定雖經修正，然觀諸
    修正前後想像競合犯之規定，修正後第55條新增但書規定「
    不得科以較輕罪名所定最輕本刑以下之刑」，雖屬科刑之限
    制，但為法理之明文化，無關成立想像競合犯內容之實質變
    更，不屬法律之變更，應逕適用修正後之規定，無須比較適
    用（最高法院95年第8 次刑事庭會議決議參照）。又修正前
    刑法第28條規定：「二人以上共同實施犯罪之行為者，皆為
    正犯。」，修正後刑法第28條規定：「二人以上共同實行犯
    罪之行為者，皆為正犯。」，剔除未參與犯罪實行行為之預
    備及陰謀共同正犯，然對本件被告與呂富民及不詳年籍之成
    年女子呂蘭芳及不詳姓名年籍綽號「胖妞」之成年女子間，
    有犯意之聯絡及行為之分擔，均已參與實行行為，修正前後
    之規定，並無何者有利或不利之情形，並無刑法第2 條第1
    項比較適用之問題，應逕行適用修正後刑法第28條之規定，
    均論以共同正犯。
三、按員工「在職證明書」係有關於服務資歷之證明書，屬刑法
    第212 條之特種文書，而扣繳憑單，因屬私人製作，以文字
    為一定之意思表示，具有存續性且屬法律上有關係之事項，
    為私文書。核被告乙○○與呂富民共同委請知情且與之有犯
    意聯絡之不詳年籍之成年女子呂蘭芳及不詳姓名年籍綽號「
    胖妞」之成年女子，偽造呂富民任職於俊陽公司之「員工職
    務證明書」及86年度「各類所得扣繳暨免扣繳憑單」並持以
    行使之行為，係犯同法第216 條、第212 條及第216 條、第
    210 條之行使偽造特種文書、行使偽造私文書罪。被告偽造
    印章之行為，為偽造印文之階段行為，又偽造印文為偽造私
    文書、特種文書之部分行為，而偽造私文書、特種文書又為
    行使偽造私文書、行使特種文書之高度行為所吸收，均不另
    論罪。被告乙○○與呂富民持上開偽造證明文件向遠東商銀
    汐止分行申請貸款，呂富民並擔任連帶保證人，辦理對保手
    續，使承辦人員誤信為真，而核准貸款，被告所為，係另犯
    同法第339 條第1 項之詐欺取財罪。被告乙○○與呂富民及
    不詳年籍之成年女子呂蘭芳及不詳姓名年籍綽號「胖妞」之
    成年女子間，對於上開犯行具有犯意之聯絡，行為之分擔，
    為共同正犯。又被告係同時、同地行使上開偽造之「在職證
    明書」及「扣繳憑單」，係一行為觸犯數罪名之想像競合犯
    ，應依修正後刑法第55條前段規定，從一重論以行使偽造私
    文書罪處斷。又所犯行使偽造私文書罪與上開詐欺取財罪間
    ，具有方法、結果之牽連關係，為牽連犯，應依修正前刑法
    第55條後段之規定，從一重論以行使偽造私文書罪處斷。爰
    審酌被告一時失慮而為本件犯行，且事後又已全數清償借款
    ，有遠東國際商業銀行94年10月28日劃收報單1 紙在卷可稽
    ，及被告之犯罪手段、品性、犯罪所生之損害及犯罪後坦承
    犯行之態度等一切情狀，量處如主文所示之刑，並依修正前
    刑法第41條第1 項前段之規定，諭知易科罰金之折算標準，
    以示懲儆。俊陽公司「員工職務證明書」及86年度之「各類
    所得扣繳暨免扣繳憑單」上偽造之「俊陽有限公司」印文及
    「柯長震」印文各2 枚，係偽造之署押，不問屬於被告與否
    ，應依刑法第219 條之規定宣告沒收（至該紙偽造之員工職
    務證明書及扣繳憑單本身，已因行使而為被申請銀行所有之
    物，故不予宣告沒收），至於偽造之「俊陽有限公司」、「
    柯長震」印章各1 個雖未扣案，惟亦未能證明已滅失，仍應
    依法宣告沒收，附此敘明。
據上論斷，應依刑事訴訟法第273 條之1 第1 項、第299 條第1
項前段，修正後刑法第2 條第1 項前段、刑法第216 條、第210
條、第212 條、第339 條第1 項、第219 條、修正後刑法第28條
、第55條前段、修正前刑法第55條後段、第41條第1 項前段，罰
金罰鍰提高標準條例第1 條前段、修正前罰金罰鍰提高標準條例
第第2 條，現行法規所定貨幣單位折算新台幣條例第2 條，判決
如主文。
本案經檢察官王以文到庭執行職務。
中　　華　　民　　國　　96　　年　　6 　　月　　15　　日
                  刑事第三庭法  官  賴邦元
以上正本證明與原本無異。
如不服本判決，應於判決送達後10日內，向本院提出上訴狀。
                            書記官  游育慈
中　　華　　民　　國　　96　　年　　6 　　月　　15　　日
附錄本案論罪科刑法條之依據：
中華民國刑法第210條
（偽造變造私文書罪）
偽造、變造私文書，足以生損害於公眾或他人者，處 5 年以下有
期徒刑。
中華民國刑法第212條
（偽造變造特種文書罪）
偽造、變造護照、旅券、免許證、特許證及關於品行、能力服務
或其他相類之證書、介紹書，足以生損害於公眾或他人者，處1
年以下有期徒刑、拘役或3 百元以下罰金。
中華民國刑法第216條
（行使偽造變造或登載不實之文書罪）
行使第 210 條至第 215 條之文書者，依偽造、變造文書或登載
不實事項或使登載不實事項之規定處斷。
中華民國刑法第339條
（普通詐欺罪）
意圖為自己或第三人不法之所有，以詐術使人將本人或第三人之
物交付者，處5 年以下有期徒刑、拘役或科或併科1 千元以下罰
金。
以前項方法得財產上不法之利益或使第三人得之者，亦同。
前二項之未遂犯罰之。
